【裁判字號】    99,台上,1427
【裁判日期】    990805
【裁判案由】    損害賠償
【裁判全文】
最高法院民事判決            九十九年度台上字第一四二七號
上  訴  人  台灣土地銀行股份有限公司
法定代理人  丁○○
訴訟代理人  史乃文律師
被 上訴 人  甲○○
            丙○○
上列當事人間請求損害賠償事件，上訴人對於中華民國九十九年
三月三十一日台灣高等法院高雄分院第二審判決（九十七年度重
上字第八○號）提起上訴，本院判決如下：
    主  文
原判決關於駁回上訴人對於請求被上訴人甲○○給付新台幣七百
六十萬元本息部分之上訴暨該訴訟費用部分廢棄，發回台灣高等
法院高雄分院。
其他上訴駁回。
第三審訴訟費用，關於駁回其他上訴部分，由上訴人負擔。
    理  由
本件上訴人主張：被上訴人甲○○曾擔任伊屏東分行經理，一審
同案被告何榮順則為襄理，分別從事徵信業務之主管業務。(一)訴
外人何英竣於民國八十六年七月八日向該分行申請新台幣（下同
）七百六十萬元抵押貸款，何榮順為何英竣之胞兄，並仍擔任貸
款案徵信主管及授信審查小組人員，明知何英竣提供抵押之所有
坐落屏東市○○路八四－五號房地（下稱系爭房地），係向訴外
人林江樺所購買，而林江樺前曾於八十四年十二月間提供系爭房
地向該分行抵押貸款四百三十萬元，當時徵信核估價值為四百九
十九萬二千元，嗣經法院強制執行，於八十六年四月十七日鑑價
亦僅為四百八十四萬八千四百元，系爭貸款核估價值竟暴增為八
百九十萬三千元，甲○○竟疏未監督，於同年七月二十二日核准
貸款七百六十萬元，並於當日轉帳二百三十八萬九千四百元至被
上訴人乙○帳戶，甲○○違反委任義務。嗣系爭貸款其中四百三
十萬元，於八十八年十月二日起未按期付款，逾放金額四百五十
萬五千二百二十三元，另三百三十萬元，於八十八年九月二十日
起未按期付款，逾放金額三百四十五萬六千五百五十二元，合計
轉為呆帳金額七百九十六萬一千七百七十五元，爰依債務不履行
之法律關係，求為命甲○○給付七百六十萬元，及加計法定遲延
利息之判決。(二)訴外人何榮坤於八十七年九月八日向該分行申請
五百萬元抵押貸款，何榮順為何榮坤之胞兄，竟與丙○○同任授
信審查小組人員，丙○○並係徵信主管，明知何榮坤提供抵押之
坐落屏東縣里港鄉○○○段七一五－一○地號土地（下稱系爭土
地）於八十七年六月二十三日由何英竣提供抵押申貸時，依八十
六年公告現值加成百分之百計算估價為一千九百八十萬五千元，
竟依八十七年之公告現值加成百分之一百八十五計算估價為二千
八百二十一萬七千元，致該分行同意貸款五百萬元，未盡監督之
責。該貸款於八十八年七月二十五日起未按期付款，逾繳金額五
百零三萬二千零三十一元。爰依債務不履行之法律關係，求為命
丙○○應給付二百四十萬元，及加計法定遲延利息之判決（上訴
人另就黃進興貸款部分，請求被上訴人甲○○、丙○○、乙○給
付五百萬元本息部分，由本院另以裁定駁回）。
被上訴人甲○○則以：伊於八十五年六月七日始調至該分行擔任
經理，何英竣申貸案，由訴外人徐金田徵信後，於規定範圍內，
估價為八百九十萬三千元，填寫調查報告，並無高估，經提交授
信審查小組審議，亦無反對意見簽註，始由伊批核後，予以貸款
，又其距上次申貸時間已過年半，房地價格已隨物價調漲而變動
，自無未盡監督之責。伊不瞭解何英竣與何榮順關係，審核後予
以核貸，不應被指違背職務。伊核貸金額無高估超貸情事，與借
款人事後無力償還貸款間無因果關係。被上訴人丙○○則以：何
榮坤申貸案之徵信承辦人員為訴外人林廣繁，被上訴人為徵信主
管並任授信審查小組一員，僅作書面報告審核，林廣繁依上訴人
八十七年總調資字第八七○○一九七三三號函示查估，由授信審
查小組審核通過，亦無不妥，何榮順並非該申貸案最終准駁權限
者，且伊僅為授信審查小組成員中之一員，自無令伊負責之理。
且上開申貸案，有抵押擔保品，上訴人尚未就抵押擔保品聲請拍
賣，不得遽謂其已生有損害各等語，資為抗辯。
原審以：(一)何英竣申貸案部分：該分行派徐金田承辦徵信後，土
地部分以八十六年公告現值加百分之六十計算，建物部分則加成
百分之二百八十，合計提供之系爭房地估價金額為八百九十萬三
千元，並就土地及建物加成理由、區段○路線、利用價值等細目
予以填列，填寫不動產擔保放款調查報告，提交授信審查小組審
議。經授信審查小組審核後，准以前開金額貸放，除前已設定債
權金額五百十六萬元最高限額抵押權外，並增設最高限額之抵押
債權金額三百九十六萬元之事實，有授信申請書、放款支付計算
書、授信審查紀錄表、不動產擔保放款調查報告及授信審核書、
土地、建物登記謄本附上開刑事案件卷可稽，上訴人指稱未逐項
填寫加成理由，有違上訴人八十二年總調徵字第一七七○○號函
規定，尚有誤會。而依徐金田證稱情節，足見上開申貸案就系爭
房地之估價，未逾上訴人規定標準。雖系爭房地由前手林江樺向
該分行申貸時，合計估價四百九十九萬二千元，惟其時距本件申
貸時，已逾年半，尚難以前核估加成成數不同，認有違法高估。
至系爭房地於八十六年四月十七日經台灣屏東地方法院囑託鑑價
合計四百八十四萬八千四百元，惟鑑定卻將屋齡誤指為十五年，
難以該鑑價指摘本件貸款估價不實。至何榮順為申貸案申貸人胞
兄，在該申貸案仍為徵信主管及審查小組成員，有違財政部所頒
公營金融保險事業機構人員生活道德規範要點第二點第二十一項
迴避規定，惟授信審查小組係採合議制，所為核定復無高估情事
，併參證人徐金田、張素春在刑事案件中證稱情節，則甲○○縱
有疏未注意令何榮順迴避之疏失，亦不影響申貸案之核貸，此項
疏失與上訴人逾放損失間難認有因果關係。又甲○○因上開申貸
案被訴背信罪責，亦經判處無罪確定等情，有原法院九十七年度
金上訴字第一號刑事判決可稽，至甲○○因審核包括何英竣申貸
案在內放款業務有違失，而受休職三年之處分，有公務員懲戒委
員會九十八年度鑑字第一一五九八號議決書可稽，惟此與債務不
履行之損害賠償有間。自難認其應負上開損害賠償責任，從而，
上訴人請求甲○○賠償七百六十萬元及其法定遲延利息，為無理
由。(二)何榮坤申貸案部分：系爭土地前由何英竣向該分行申貸，
經依八十六年之土地公告現值加成百分之百估價為一千九百八十
萬五千元。惟依上訴人八十七年總調資字第八七○○一九七三三
號函示內容，徵信人員林廣繁至現場調查，認依農地利用、地價
行情，並依該地八十七年公告現值加成百分之一百八十五，初步
估算值二千八百二十一萬餘元，丙○○為徵信主管，沒有特別意
見，經送請授信審查小組審議，認屬合理之事實，業據林廣繁證
述在卷，並有上開調查報告、授信審查紀錄表可稽。則有關土地
加成核估，並未違上訴人規定，而依土地公告現值加成估價，已
就加成理由逐項填列，並有上開授信審查紀錄表可稽，上訴人主
張估價有違上訴人於八十二年總調徵字第一七七○○號函規定，
並無可取；亦無從以該土地嗣經執行法院囑託鑑價鑑定為八百四
十五萬元，遽謂申貸時有不實違法估價。是上訴人以丙○○違背
委任義務，應負債務不履行之賠償責任，請求賠償二百四十萬元
本息，為無理由，應予駁回。因而維持第一審所為駁回上訴人請
求甲○○給付七百六十萬元，請求丙○○給付二百四十萬元，及
均加計法定遲延利息之判決。
(一)關於廢棄發回部分（即關於駁回上訴人對於請求被上訴人甲○
○給付七百六十萬元本息之上訴部分）：
查依上訴人頒布「授信擔保品調查估價要點」第十五條第三款規
定：對建築物之估價依據「本行建築物最高估價標準調整表」調
整者，應逐項詳述調整估價加成之具體理由等情，有上訴人八十
二年總調徵字第一七七○○號函可參（見台灣屏東地方法院檢察
署九十五年度他字第六九四號卷一二頁），惟參系爭申貸案之授
信審查紀錄表只於建築物估價調整表下加成率欄記載合計百分之
二百八十，並空泛記載「加成理由詳如附件房屋調整率說明」，
復於決議欄加記「上述調整理由及加成估價方式經小組審議結果
認為合理並予照案通過」云云（見上訴人系爭申貸案檢查工作底
稿一三頁），惟遍查全卷，並無房屋調整率說明內容，授信小組
審議結果認為合理之依據為何？未見說明，則上訴人主張系爭申
貸案未逐項填寫加成理由，有違上開函示規定云云，是否全然無
據，即非無再予探求餘地。又甲○○係於八十五年六月七日起擔
任該分行經理，且上訴人之各項授信案件之核定，均由經理審核
或核定；在徵信業務方面，關於借戶及保證人提供擔保物之鑑定
估價，係由經理核定等情，亦有上訴人內部職務輪調查報表、分
層負責明細表可參（見一審卷(一)六二頁、原審卷(二)三八九頁），
觀諸甲○○於系爭申貸案之授信申請書之經副理欄、授信核定欄
內簽章，及於不動產擔保放款調查報告及授信審核書上經理欄簽
章後並於其上蓋有「准貸」字樣（見同上檢查工作底稿一二、一
五頁），果爾，則甲○○似對系爭申貸案之徵信及授信審查結果
，有實質審核、核定之權。原審亦認系爭房地前已設定債權金額
五百十六萬元最高限額抵押債權，且於八十四年十二月間由前手
林江樺向該分行申貸時，土地部分係以同年公告現值加成百分之
六十，建物部分則加成百分之一百零五計算，合計估價四百九十
九萬二千元云云，參諸上開授信審核書上亦載明「本案押品已設
定本行抵押權516 萬元」等語，且上開申貸時間距系爭貸款時間
，僅一年有餘，則甲○○於核准系爭貸款前，是否已知悉上開抵
押債權存在及林江樺申貸時之估價金額？有無審核系爭房地估價
加成之具體理由？凡此攸關甲○○究有無善盡監督之責，自有待
釐清。原審未遑詳為調查審認，復就上訴人所提甲○○被付懲戒
之公務員懲戒委員會議決書內容（見原審卷(二)四○五、四四三頁
以下），恝置不論，徒以上開情詞，遽為不利上訴人之判斷，難
謂無判決理由不備之違誤。上訴論旨，指摘原判決關此部分不當
，求予廢棄，非無理由。
(二)關於其他上訴駁回部分（即關於駁回上訴人對於請求被上訴人
丙○○給付二百四十萬元本息之上訴部分）：
原審以前開理由，維持第一審所為上訴人敗訴之判決，駁回其上
訴，於法核無違誤。上訴意旨，仍就原審取捨證據、認定事實之
職權行使，指摘原判決此部分違背法令，聲明廢棄，非有理由。
據上論結，本件上訴一部為有理由、一部為無理由。依民事訴訟
法第四百七十七條第一項、第四百七十八條第二項、第四百八十
一條、第四百四十九條第一項、第七十八條，判決如主文。
中    華    民    國  九十九  年    八    月    五    日
                      最高法院民事第四庭
                          審判長法官  劉  延  村
                                法官  許  澍  林
                                法官  黃  秀  得
                                法官  許  正  順
                                法官  魏  大  喨
本件正本證明與原本無異
                                      書  記  官
中    華    民    國  九十九  年    八    月   十七   日
                                                      K

司法院資訊處製作；財團法人民間司法改革基金會備份。
